ACORDAO-COMPLETO-2514344

ACÓRDÃO 4474/2022 ATA 27/2022 - PRIMEIRA CÂMARA

VISTOS, relatados e discutidos estes autos em que se aprecia recurso de reconsideração interposto por Fábio Henrique Santana de Carvalho, ex-Prefeito do Município de Nossa Senhora do Socorro/SE, contra o Acórdão 13372/2018-TCU-Primeira Câmara, modificado pelo Acórdão 2275/2019-TCU-Primeira Câmara, por meio do qual o Tribunal julgou irregulares suas contas, imputou-lhe débito de R$ 1.167.469,16 em valores históricos, e aplicou-lhe multa de R$ 350.000,00.
ACORDAM os Ministros do Tribunal de Contas da União, reunidos em Sessão da Primeira Câmara, diante das razões expostas pelo Relator, em:
9.1. com fundamento nos arts. 32, inciso I, e 33 da Lei 8.443/1992, conhecer e negar provimento ao recurso de reconsideração;
9.2. remeter cópia deste acórdão ao recorrente.

Recurso de reconsideração interposto contra acórdão que julgou irregulares as contas do recorrente, imputou-lhe débito e aplicou-lhe multa.

Primeira Câmara

Município de Nossa Senhora do Socorro/SE.

3. Recorrente: Fábio Henrique Santana de Carvalho (XXX.302.005-XX).

13.1. Ministros presentes: Walton Alencar Rodrigues (Presidente), Benjamin Zymler, Bruno Dantas (Relator), Vital do Rêgo e Jorge Oliveira.
13.2. Ministro que não participou da votação: Jorge Oliveira.
13.3. Ministros-Substitutos presentes: Augusto Sherman Cavalcanti e Weder de Oliveira.

FABIO HENRIQUE SANTANA DE CARVALHO

BRUNO DANTAS

Ministro-Substituto Augusto Sherman Cavalcanti.

Cuidam os autos de recurso de reconsideração interposto por Fábio Henrique Santana de Carvalho (peça 153) , ex-Prefeito do Município de Nossa Senhora do Socorro/SE, contra o Acórdão 13372/2018-TCU-Primeira Câmara (peça 117) , modificado por meio do Acórdão 2275/2019-TCU-Primeira Câmara (peça 137) .
A tomada de contas especial que deu origem a estes autos foi instaurada por conversão de representação determinada no bojo do TC Processo 022.715/2013-4, autuada em razão de irregularidades na aplicação de recursos federais repassados pelo órgão por meio do Termo de Adesão TASPPE 185/2009, para qualificação de 2.000 jovens no âmbito do Programa Projovem Trabalhador.
A deliberação recorrida, relatada pelo Ministro Substituto Augusto Sherman, apresentou o seguinte teor, já alterada pelos embargos mencionados:
"VISTOS, relatados e discutidos estes autos de tomada de contas especial instaurada em razão de conversão de processo de representação (TC Processo 022.715/2013-4) apreciada por meio do Acórdão 4379/2016-TCU-Primeira Câmara, em face da constatação de irregularidades no contrato firmado entre a Agência de Tecnologia, Pesquisa e Ensino do Nordeste (ATNE) e o Município de Nossa Senhora do Socorro/SE, que tinha por objeto a execução de capacitações para promover a qualificação de 2.000 jovens no âmbito do Programa Projovem Trabalhador, sendo essas ações custeadas com recursos federais repassados à municipalidade pelo Ministério do Trabalho por força do Termo de Adesão TASPPE 185/2009 (Siafi 299907) ,
ACORDAM os Ministros do Tribunal de Contas da União, reunidos em sessão de Primeira Câmara, ante as razões expostas pelo Relator, em:
9.1. julgar irregulares as contas dos responsáveis, Fábio Henrique Santana de Carvalho, ex-Prefeito do Município de Nossa Senhora do Socorro/SE, a extinta Agência de Tecnologia, Pesquisa e Ensino do Nordeste-ATNE (ATNE) , e sua Presidente à época dos fatos, Márcia Valéria Ferreira da Cruz, com fundamento nos arts. 1º, inciso I, 16, inciso III, alíneas "c" e "d",  e § 2º, 19 e 23, inciso III, da Lei 8.443/1992, e condenar solidariamente os responsáveis Sr. Fábio Henrique Santana de Carvalho (ex-prefeito) e Márcia Valéria Ferreira da Cruz (ex-dirigente da entidade extinta) , ao pagamento das quantias abaixo especificadas, com a fixação do prazo de quinze dias, a contar da notificação, para comprovarem, perante o Tribunal (art. 214, inciso III, alínea "a", do Regimento Interno) , o recolhimento das dívidas aos cofres do Tesouro Nacional, atualizadas monetariamente e acrescidas dos juros de mora, calculadas a partir das respectivas datas, até a data do efetivo recolhimento, na forma prevista na legislação em vigor: 
	Data
	Valor do débito (R$) 

	13/4/2010
	153.422,94

	12/8/2010
	1.014.046,22

9.2. aplicar aos responsáveis, Fábio Henrique Santana de Carvalho e Márcia Valéria Ferreira da Cruz, a multa prevista no art. 57 da Lei 8.443/92 c/c o art. 267 do RI/TCU, no valor individual de R$ 350.000,00 (trezentos e cinquenta mil reais) , fixando-lhes o prazo de quinze dias, a contar das notificações, para que comprovem, perante o Tribunal (art. 214, III, alínea "a", do Regimento Interno do TCU) , o recolhimento das dívidas aos cofres do Tesouro Nacional, atualizadas monetariamente desde a data deste acórdão até a do efetivo recolhimento, se forem pagas após o vencimento, na forma da legislação em vigor; 
9.3. autorizar, desde logo, nos termos do art. 28, inciso II, da Lei 8.443/1992, a cobrança judicial das dívidas, caso não atendidas às notificações; 
9.4. enviar cópia deste acórdão ao Procurador-Chefe da Procuradoria da República em Sergipe, nos termos do § 3º do art. 16 da Lei 8.443/1992 c/c o § 7º do art. 209 do Regimento Interno do TCU, para adoção das medidas que entender cabíveis;
9.5. dar ciência deste acórdão ao Ministério do Trabalho e Emprego (MTE) ."
Admitido o processamento do recurso, porquanto preenchidos os requisitos previstos no art. 33 da Lei 8.443/1992, conferi efeito suspensivo aos itens 9.1, 9.2 e 9.3 do acórdão recorrido em relação ao recorrente, estendendo-o aos responsáveis condenados em solidariedade (peça 162) .
Instruído o presente feito, faço reproduzir, com os ajustes que julgo pertinentes, um breve histórico, o exame técnico e o encaminhamento iniciais oferecidos pela Secretaria de Recursos deste Tribunal (peça 170) , que contou com a anuência do corpo diretivo da unidade (peças 171-172) e do Ministério Público junto ao TCU (peça 173) :
"HISTÓRICO
3. Inicia-se o processo de tomada de contas especial por conversão de representação determinada no processo TC-Processo 022.715/2013-4, para apuração das irregularidades praticadas pela Agência de Tecnologia, Pesquisa e Ensino do Nordeste (Contrato 156/2010) na execução de programa público com recursos entregues pela União ao Município, em razão de convênio firmado com o Ministério do Trabalho, particularmente pelos seguintes pontos:
a) não realização do objeto do contrato, caracterizada pela insuficiência na documentação comprobatória de despesa que ampare o montante dos recursos financeiros retirados por meio de cheques da conta bancária específica do convênio;
b) ausência de documentos que comprovem a execução dos serviços, a exemplo da contratação de coordenadores e professores;
c) movimentação irregular dos recursos da conta bancária específica;
d) ausência de comprovação do cumprimento do plano de trabalho.
 (citação: peças 36) 
4. Na origem, a CGU realizou ações de controle no Município para analisar a aplicação dos recursos públicos repassados com a finalidade de implementar o Programa Projovem Trabalhador (Termo de Adesão TASPPE 185/2009) naquela localidade. No processo de tomada de contas especial foram citados a entidade e o ex-prefeito responsável pela gestão dos recursos (Fábio Henrique Santana de Carvalho) .
5. Após o devido processo legal, a Corte julgou irregular as contas (Acórdão 13372/2018-TCU-Primeira Câmara) , decisão contra a qual se insurge o recorrente.
EXAME DE ADMISSIBILIDADE
6. Nenhuma divergência a ser apontada quanto a proposta positiva de admissibilidade contida na peça 154 e acolhida pelo e. Relator Min. Bruno Dantas Nascimento (peça 162) .
EXAME DE MÉRITO
7. Delimitação
8. É objeto do recurso analisar:
a) a ocorrência de prescrição com incidência do prazo quinquenal e os efeitos da decisão cautelar no RE 636.886/STF;
b) a competência do TCU para o julgamento das contas atinentes a recursos federais repassados a município por meio de convênio;
c) a dispensa de licitação fundamentada no art. 24, XIII, da Lei 8.666/93;
d) a delegação de atividades praticada pelo ex-prefeito;
e) os fundamentos de responsabilidade para imputação de débito e da comprovação da aplicação dos recursos;
f) a valoração das provas em relação ao contraditório e a ampla defesa;
g) os elementos para a constituição do processo de tomada de contas especial e a incidência dos princípios de proporcionalidade e razoabilidade.
9. Da prescrição
10. Alega o recorrente a ocorrência de prescrição com a incidência do prazo decenal, uma vez que houve o curso de prazo de 6 anos entre os fatos analisados e a citação do responsável. Afirma a prescritibilidade com incidência da decisão cautelar no RE 636.886/STF, apontando a necessidade de adequação da decisão do TCU às decisões judiciais.
Análise
11. A atuação do TCU tem por objetivo a recomposição do erário. E, ao assim agir, o Tribunal de Contas da União encontra salvaguarda na Magna Carta em face do instituto da prescrição, conforme dispõe a parte final do art. 37, § 5º: 'A lei estabelecerá os prazos de prescrição para ilícitos praticados por qualquer agente, servidor ou não, que causem prejuízos ao erário, ressalvadas as respectivas ações de ressarcimento'.
12. Tem-se, assim, que, nos termos do citado artigo 37, parágrafo 5º, in fine, da CF/88, as ações que visam ao ressarcimento do erário - a exemplo da tomada de contas em comento - são imprescritíveis, não tendo incidência analógica do prazo quinquenal previsto na Lei de Procedimento Administrativo.
13. Conforme ensina o Professor José Afonso da Silva (in Curso de Direito Constitucional Positivo, 9ª Edição, Malheiros Editores, pág. 574) , verbis:
A prescritibilidade, como forma de perda da exigibilidade de direito, pela inércia de seu titular, é um princípio geral do direito. Não será, pois, de estranhar que ocorram prescrições administrativas sob vários aspectos, quer quanto às pretensões de interessados em face da Administração, quer quanto às desta em face de administrados. Assim é especialmente em relação aos ilícitos administrativos. Se a Administração não toma providências à sua apuração e à responsabilização do agente, a sua inércia gera a perda do seu ius persequendi. É o princípio que consta do art. 37, § 5º, que dispõe: A lei estabelecerá os prazos de prescrição para ilícitos praticados por qualquer agente, servidor ou não, que causem prejuízo ao erário, ressalvadas as respectivas ações de ressarcimento. Vê-se, porém, que há uma ressalva ao princípio. Nem tudo prescreverá. Apenas a apuração e punição do ilícito, não, porém, o direito da Administração ao ressarcimento, à indenização, do prejuízo causado ao erário. É uma ressalva constitucional e, pois, inafastável, mas, por certo, destoante dos princípios jurídicos, que não socorrem quem fica inerte (dormientibus non sucurrit ius) . Deu-se assim à Administração inerte o prêmio da imprescritibilidade na hipótese considerada.
14. Esse é o entendimento do Egrégio Superior Tribunal de Justiça, consoante se extrai dos precedentes a seguir transcritos:
AGRAVO REGIMENTAL EM AGRAVO DE INSTRUMENTO. DIREITO ADMINISTRATIVO. LICITAÇÃO. AÇÃO CIVIL PÚBLICA. RESSARCIMENTO. TOMADA DE CONTAS. DANO AO ERÁRIO. IMPRESCRITIBILIDADE. AGRAVO IMPROVIDO. 1. A ação de ressarcimento dos prejuízos causados ao erário é imprescritível. Precedentes. 2. Agravo regimental improvido. (AgRg no Ag 1224532/SP, Rel. Ministro HAMILTON CARVALHIDO, PRIMEIRA TURMA, julgado em 03/02/2011, DJe 10/02/2011) 
ADMINISTRATIVO. TOMADA DE CONTAS ESPECIAL. DANO AO ERÁRIO. RESSARCIMENTO. IMPRESCRITIBILIDADE. MULTA. PRESCRIÇÃO QÜINQÜENAL. ART. 1º DA LEI 9.873/1999. INAPLICABILIDADE. 1. A pretensão de ressarcimento por prejuízo causado ao Erário é imprescritível. Por decorrência lógica, tampouco prescreve a Tomada de Contas Especial no que tange à identificação dos responsáveis por danos causados ao Erário e à determinação do ressarcimento do prejuízo apurado. Precedente do STF. (...) 4. Recursos Especiais parcialmente providos para afastar a prescrição relativamente ao ressarcimento por danos causados ao Erário. (REsp 894539 / PI, Rel. Ministro HERMAN BENJAMIN, SEGUNDA TURMA, julgado em 02/10/2007, DJe 14/05/2008) 
15. O Plenário do Supremo Tribunal Federal, no julgamento do Mandado de Segurança 26.210, igualmente fixou tese da imprescritibilidade das ações de ressarcimento por danos ao erário:
EMENTA: MANDADO DE SEGURANÇA. TRIBUNAL DE CONTAS DA UNIÃO. BOLSISTA DO CNPq. DESCUMPRIMENTO DA OBRIGAÇÃO DE RETORNAR AO PAÍS APÓS TÉRMINO DA CONCESSÃO DE BOLSA PARA ESTUDO NO EXTERIOR. RESSARCIMENTO AO ERÁRIO. INOCORRÊNCIA DE PRESCRIÇÃO. DENEGAÇÃO DA SEGURANÇA. I - O beneficiário de bolsa de estudos no exterior patrocinada pelo Poder Público, não pode alegar desconhecimento de obrigação constante no contrato por ele subscrito e nas normas do órgão provedor. II - Precedente: MS 24.519, Rel. Min. Eros Grau. III - Incidência, na espécie, do disposto no art. 37, § 5º, da Constituição Federal, no tocante à alegada prescrição. IV - Segurança denegada. (MS 26210/DF; Relator (a) : Min. RICARDO LEWANDOWSKI; Julgamento: 04/09/2008; Órgão Julgador: Tribunal Pleno) 
16. A jurisprudência do Supremo Tribunal Federal está pacificada nesse sentido, conforme se extrai dos recentes julgados de ambas as suas turmas:
EMENTA: AGRAVO REGIMENTAL NO RECURSO EXTRAORDINÁRIO COM AGRAVO. ADMINISTRATIVO E CONSTITUCIONAL. 1) AÇÃO DE RESSARCIMENTO AO ERÁRIO: IMPRESCRITIBILIDADE. PRECEDENTES. 2) OCORRÊNCIA DE DANO: NECESSIDADE DE REEXAME DE PROVAS. SÚMULA N. 279 DO SUPREMO TRIBUNAL FEDERAL. AGRAVO REGIMENTAL AO QUAL SE NEGA PROVIMENTO. (ARE 772852 AgR, Relator (a) : Min. CÁRMEN LÚCIA, Segunda Turma, julgado em 11/03/2014, PROCESSO ELETRÔNICO DJe-057 DIVULG 21-03-2014 PUBLIC 24-03-2014) 
EMENTA Agravo regimental no recurso extraordinário. Alegada ausência de esgotamento de instância, em virtude da não interposição de embargos de divergência. Não ocorrência. Medida cautelar preparatória de futura ação de ressarcimento. Imprescritibilidade pacificamente reconhecida pela Corte. 1. Não há que se falar em ausência de esgotamento de instância, pois o recurso de embargos de divergência, dado seu caráter facultativo, não se enquadra dentre os recursos ordinários, a que alude o verbete da Súmula 281 da Corte. 2. A discussão sobre a natureza da ação civil pública em tela, se de improbidade administrativa ou de ressarcimento por supostos danos causados ao erário, bem como sobre sua eventual imprescritibilidade, não prescinde da análise dos fatos e das provas dos autos, a qual é incabível na via extraordinária, a teor do disposto na Súmula 279 da Corte. 3. Agravo regimental não provido. (RE 601707 AgR, Relator (a) : Min. DIAS TOFFOLI, Primeira Turma, julgado em 29/10/2013, ACÓRDÃO ELETRÔNICO DJe-233 DIVULG 26-11-2013 PUBLIC 27-11-2013) 
Ementa: AGRAVO REGIMENTAL NO AGRAVO DE INSTRUMENTO. DIREITO ADMINISTRATIVO. DANO AO ERÁRIO. ARTIGO 37, §5º, DA CF. IMPRESCRITIBILIDADE. PRECEDENTES. PRETENSÃO DE REJULGAMENTO DA CAUSA PELO PLENÁRIO E ALEGAÇÃO DE NECESSIDADE DE DEMONSTRAÇÃO DE DANO CONCRETO PARA SE IMPOR A CONDENAÇÃO AO RESSARCIMENTO EM RAZÃO DO DANO CAUSADO À ADMINISTRAÇÃO PÚBLICA. SUBMISSÃO DA MATÉRIA A REEXAME PELO PLENÁRIO DO SUPREMO TRIBUNAL FEDERAL. AGRAVO REGIMENTAL PROVIDO, DETERMINANDO-SE O PROCESSAMENTO DO RECURSO OBSTADO NA ORIGEM. 1. O Supremo Tribunal Federal tem jurisprudência assente no sentido da imprescritibilidade das ações de ressarcimentos de danos ao erário. Precedentes: MS 26210/DF, Tribunal Pleno, Relator o Ministro Ricardo Lewandowski, 10.10.2008; RE 578.428/RS-AgR, Segunda Turma, Relator o Ministro Ayres Britto, DJe 14.11.2011; RE 646.741/RS-AgR, Segunda Turma, Relator o Ministro Gilmar Mendes, DJe 22.10.2012; AI 712.435/SP-AgR, Primeira Turma, Relatora a Ministra Rosa Weber, DJe 12.4.2012. 2. Agravo regimental. Pleito formalizado no sentido de submeter o tema a reexame do Plenário da Corte. Cabimento da pretensão, porquanto entendo relevante a questão jurídica e aceno com a necessidade de reapreciação da matéria pelo Supremo Tribunal Federal. 3. Agravo regimental provido, determinando-se o processamento do recurso extraordinário obstado pelo Tribunal de origem. (AI 819135 AgR, Relator (a) : Min. LUIZ FUX, Primeira Turma, julgado em 28/05/2013, ACÓRDÃO ELETRÔNICO DJe-161 DIVULG 16-08-2013 PUBLIC 19-08-2013) 
17. Importante ressaltar que, mais recentemente, o Plenário do Supremo Tribunal Federal, no julgamento do RE 669069, com repercussão geral, decidiu pela prescritibilidade das ações de reparação de danos à Fazenda Pública decorrentes de ilícito civil:
Ementa: CONSTITUCIONAL E CIVIL. RESSARCIMENTO AO ERÁRIO. IMPRESCRITIBILIDADE. SENTIDO E ALCANCE DO ART. 37, § 5º, DA CONSTITUIÇÃO. 1. É prescritível a ação de reparação de danos à Fazenda Pública decorrente de ilícito civil. 2. Recurso extraordinário a que se nega provimento.  (grifamos; RE 669069/MG; Relator (a) : Min. TEORI ZAVASKI; Julgamento: 03/02/2016; Órgão Julgador: Tribunal Pleno) 
18. É de se destacar que a decisão supra foi objeto de embargos de declaração opostos pelo Procurador-Geral da República, o qual, em sua peça recursal, buscou, entre outras coisas, aclarar o sentido da expressão 'ilícito civil'. Ao julgar os referidos Embargos, o STF assim se manifestou:
Ementa: PROCESSUAL CIVIL. EMBARGOS DE DECLARAÇÃO NO RECURSO EXTRAORDINÁRIO. RESSARCIMENTO AO ERÁRIO. DANO DECORRENTE DE ILÍCITO CIVIL. PRESCRITIBILIDADE. SENTIDO ESTRITO DA EXPRESSÃO 'ILÍCITO CIVIL', DELIMITADO PELO ACÓRDÃO EMBARGADO. FIXAÇÃO DO TERMO INICIAL DO PRAZO PRESCRICIONAL. MATÉRIA INFRACONSTITUCIONAL. MODULAÇÃO DE EFEITOS DA TESE FIRMADA NO ACÓRDÃO EMBARGADO. NÃO DEMONSTRAÇÃO DE MOTIVO RELEVANTE DE INTERESSE SOCIAL OU DE SEGURANÇA JURÍDICA. REDISCUSSÃO DE QUESTÕES DECIDIDAS. IMPOSSIBILIDADE. EMBARGOS DE DECLARAÇÃO REJEITADOS.  (grifamos; RE 669069 ED/MG; Relator (a) : Min. TEORI ZAVASKI; Julgamento: 16/06/2016; Órgão Julgador: Tribunal Pleno) 
19. Nota-se que a ementa supra (Embargos de Declaração) explicita que o sentido da expressão 'ilícito civil' foi devidamente estabelecido quando do julgamento do RE 669069, nos termos do Voto do Exmo. Ministro Teori Zavaski, que conduziu o julgamento dos Embargos de Declaração:
3. Nos debates travados na oportunidade do julgamento ficou clara a opção do Tribunal de considerar como ilícito civil os de natureza semelhante à do caso concreto em exame, a saber: ilícitos decorrentes de acidente de trânsito. O conceito, sob esse aspecto, deve ser buscado pelo método de exclusão: não se consideram ilícitos civis, de um modo geral, os que decorrem de infrações ao direito público, como os de natureza penal, os decorrentes de atos de improbidade e assim por diante. Ficou expresso nesses debates, reproduzidos no acórdão embargado, que a prescritibilidade ou não em relação a esses outros ilícitos seria examinada em julgamento próprio.
20. Por isso mesmo, recentemente, o Supremo Tribunal Federal reconheceu a repercussão geral de dois temas relacionados à prescritibilidade da pretensão de ressarcimento ao erário: (a) Tema 897 - 'Prescritibilidade da pretensão de ressarcimento ao erário em face de agentes públicos por ato de improbidade administrativa'; e (b) Tema 899 - 'Prescritibilidade da pretensão de ressarcimento ao erário fundada em decisão de Tribunal de Contas' (RE 636.886/AL - pendente de julgamento, referenciado pelo recorrente) .
21. Desse modo, se dúvidas ainda houvesse, é evidente que as pretensões de ressarcimento decorrentes de atos tipificados como ilícitos de improbidade administrativa, assim como aquelas fundadas em decisões das Cortes de Contas, não foram abrangidas pela tese fixada no julgado embargado.
22. Ademais, no âmbito dos julgamentos da Corte de Contas Federal, existe o entendimento sedimentado de que a decisão cautelar no julgamento interlocutório da RE 636.886/STF se aplica apenas à fase executiva da decisão, conforme exemplificado nos enunciados da Jurisprudência Selecionada:
A suspensão pelo STF das demandas nas quais esteja em questão a prescritibilidade da pretensão de ressarcimento ao erário com base em decisão de tribunal de contas (RE 636.886/STF) alcança tão somente a fase judicial de cobrança do título extrajudicial, não atingindo os processos de controle externo em trâmite. Até julgamento definitivo em contrário pelo STF, permanece o entendimento do TCU acerca da imprescritibilidade das pretensões de ressarcimento decorrentes de tomadas de contas especiais
 (Acórdão 1267/2019-TCU-Plenário. Rel. Min. Aroldo Cedraz; Acórdão 7930/2018-TCU-Segunda Câmara. Rel. Min. Ana Arraes; Acórdão 4053/2018-TCU-Segunda Câmara. Rel. Min. Augusto Nardes; Acórdão 8486/2017-TCU-Segunda Câmara. Rel. Min. Augusto Nardes) 
23. Da competência do Tribunal de Contas da União para julgamento de processos de tomada de contas especiais versando recursos federais repassados ao Município
24. Alega o recorrente que o TCU seria incompetente para julgar as contas municipais, por se tratar de competência exclusiva da Câmara Municipal, nos termos do art. 31, § 2o, da Constituição Federal, cabendo ao órgão de controle apenas a expedição de parecer prévio, indicando a incidência do julgamento contido no RE 848.826/STF.
25. Análise
26. É equivocada a alegação de falta de competência do TCU para fiscalizar a aplicação dos recursos transferidos e julgar as contas do Chefe do Poder Executivo Municipal, afirmando que somente a Câmara de Vereadores teria competência para julgar as contas do Prefeito.
27. O controle externo de que trata o art. 31 e respectivos parágrafos da Carta Magna, refere-se ao controle exercido pela Câmara Municipal, com o auxílio dos tribunais de contas estaduais ou municipais, relativamente aos recursos próprios do ente federado, e não daqueles que lhe são transferidos pela União, mediante convênios ou instrumentos congêneres. Para tais transferências de recursos federais, a Constituição Federal outorgou ao TCU a competência exclusiva para a sua fiscalização e controle.
28. Com efeito, em sendo federais os recursos geridos pelo responsável, a fiscalização contábil, financeira, orçamentária, operacional e patrimonial é exercida pelo Congresso Nacional, via controle externo, com o auxílio do Tribunal de Contas da União, e pelo sistema de controle interno de cada Poder, conforme o art. 70 da Carta Magna.
29. Nos termos do art. 71, II e VI, da Lei Maior, é o TCU o órgão competente para examinar as contas dos prefeitos relativas aos recursos federais a eles repassados mediante convênios e instrumentos congêneres, bem como as de quaisquer outros administradores públicos e demais responsáveis que derem causa a ocorrência de prejuízos ao erário federal, verbis:
Art. 71. O controle externo, a cargo do Congresso Nacional, será exercido com auxílio do Tribunal de Contas da União, ao qual compete:
II- julgar as contas dos administradores e demais responsáveis por dinheiros, bens e valores públicos da administração direta e indireta, incluídas as fundações e sociedades instituídas e mantidas pelo Poder Público Federal, e as contas daqueles que derem causa a perda, extravio, ou outra irregularidade de que resulte prejuízo ao erário público;
 (...) 
VI - fiscalizar a aplicação de quaisquer recursos repassados pela União, mediante convênio, acordo, ajuste ou outros instrumentos congêneres, a Estado, ao Distrito Federal ou a Município;
30. Portanto, nos termos da Constituição Federal (arts. 31 e 71) , o exame da aplicação dos recursos municipais é da competência das câmaras municipais e dos tribunais de contas estaduais e dos tribunais de contas municipais, onde houver, enquanto a do TCU abrange todos os recursos da União e de suas entidades, inclusive os repassados, mediante convênio e instrumentos congêneres, aos Estados, Distrito Federal e Municípios.
31. No caso, a Tomada de Contas Especial (TCE) em que foi proferido o acórdão impugnado teve por objeto o exame de contas devidas pelo então prefeito municipal na qualidade de gestor de recursos públicos federais repassados a título de convênio, não se relacionando, portanto, com as contas anuais que devem os prefeitos submeter à apreciação e julgamento das Câmaras Municipais, relativas aos recursos orçamentários municipais por eles geridos.
32. Em se matéria de convênio, o ex-Prefeito figura como mero executor do programa público federal (art. 1º, § 1, 'V' da IN 1/97) , sendo que a União não perde a titularidade dos recursos (impondo a obrigação de devolução de saldo de recursos não empregados) e possui completa ingerência sobre a forma de execução do programa público (impondo metas, forma de execução do objeto e prévia autorização para alteração de plano de trabalho) .
33. Posto isso, aqueles que tiverem recebido, administrado, arrecadado e despendido recursos públicos federais respondem por seus atos de gestão perante o Tribunal de Contas da União, não se excetuando, sequer, as contas do Chefe do Executivo Municipal, enquanto responsável por recursos públicos federais repassados pela União.
34. Frise-se que, no caso em exame, o TCU não julgou as Contas de Governo anuais do referido município, uma vez que competente para tanto é a Câmara de Vereadores Municipal. A decisão combatida trata de contas relativas a recursos federais geridos pelo prefeito na qualidade de ordenador de despesas e não como Chefe do Poder Executivo Municipal. Nesse sentido, a lição de Jorge Ulisses Jacoby Fernandes (in Tribunais de Contas do Brasil, p. 310) é esclarecedora:
Diferentemente do que ocorre em relação às contas anuais do Presidente da República, o tribunal de contas tem competência, também privativa, para julgar as contas dos demais administradores e gestores em geral. (...) Mas, se esse [o Presidente da República] praticar atos de ordenador de despesa, descendo do seu pedestal para assumir a condição de simples gestor, passará a responder como tal, ficando sujeito ao julgamento nas mesmas condições do agente cuja função avocou'. (destacado) 
35. No processo de tomada de contas especial, que deu origem ao ato impugnado, o TCU julgou tão-somente as contas relativas aos recursos repassados pelo Ministério do Trabalho, nas quais o ex-prefeito figura como responsável na qualidade de ordenador de despesas. Assim, o TCU exerceu, sim, competência que lhe é privativa, nos termos do art. 71, II e VI, da Constituição Federal.
36. Nesse sentido, sobre a competência deste Tribunal de Contas da União para julgar as contas relativas a convênio, ou repasse aos municípios de outras verbas federais, são extensos os julgados judiciais sobre a matéria:
CRIMINAL. HC. CRIME DE RESPONSABILIDADE DE PREFEITO. TRANCAMENTO DE AÇÃO PENAL. FISCALIZAÇÃO DE RECURSOS TRANSFERIDOS PELA UNIÃO FEDERAL MEDIANTE CONVÊNIO. COMPETÊNCIA DO TCU. INCORPORAÇÃO AO PATRIMÔNIO DO MUNICÍPIO. IRRELEVÂNCIA. INÉPCIA DA DENÚNCIA. EXERCÍCIO PLENO DA DEFESA POSSÍVEL. FALHAS NÃO-VISLUMBRADAS. ANÁLISE SOBRE A INEXISTÊNCIA DE PROVA QUANTO À APROPRIAÇÃO DOS RECURSOS PÚBLICOS E AUSÊNCIA DE DOLO NAS CONDUTAS QUE NÃO PODE SER FEITA NA VIA ELEITA.FALTA DE JUSTA CAUSA NÃO-EVIDENCIADA DE PLANO. ORDEM DENEGADA.
I. É cediça a competência do Tribunal de Contas da União para fiscalizar a aplicação de quaisquer recursos transferidos pela União Federal mediante convênio, nos exatos termos do art. 71, inc. VI, da Constituição Federal.
II. Tem-se como irrelevante se as verbas repassadas, mediante convênio, ao Município já tenham sido incorporadas ao seu patrimônio, pois a Constituição Federal legitima o Tribunal de Contas da União, como órgão administrativo, a fiscalizar a sua aplicação.
[...]
VI. Ordem denegada. [grifado] [HC 25548/MA, Min. GILSON DIPP, T5 - Quinta Turma, DJ 9/12/2003, p. 302]
***
CC - CONSTITUCIONAL - PENAL - VERBA SUJEITA À PRESTAÇÃO DE CONTAS PERANTE O TCU - Firmou-se jurisprudência de a competência para processar e julgar Prefeito Municipal, de imputação de desvio de verba sujeita a prestação de Contas perante o TCU ser da Justiça Federal, ante o remanescente interesse da União Federal. [grifado] [CC 14061/RS, S3 - Terceira Seção, Min. LUIZ VICENTE CERNICCHIARO, DJ de 12/5/1997, p. 18756]
37. Por fim, cabe esclarecer que a competência do TCU para determinar a recomposição do erário (imposição de débito) , tal como fez no acórdão impugnado, está igualmente prevista no texto constitucional (art. 71, VIII) e regulamentada em sua Lei Orgânica (Lei 8.443/92) .
38. Com relação ao precedente mencionado pelo recorrente (RE 848.826-STF) , nota-se que a discussão circunscreve apenas a questão eleitoral, conforme decidido na tese elaborada: 'Para fins do art. 1º, inciso I, alínea g, da Lei Complementar 64, de 18 de maio de 1990, alterado pela Lei Complementar 135, de 4 de junho de 2010, a apreciação das contas de prefeito, tanto as de governo quanto as de gestão, será exercida pelas Câmaras Municipais, com o auxílio dos Tribunais de Contas competentes, cujo parecer prévio somente deixará de prevalecer por decisão de 2/3 dos vereadores', tratando, portanto, das repercussões no campo da elegibilidade, e não da competência para julgamento de processos de tomada de contas especiais.
39. Da discussão sobre a legalidade de dispensa de licitação com fundamento no art. 24, XIII, da Lei 8.666/93
40. Alega o recorrente que a contratação da OSCIP seria legal, uma vez que não havia qualquer investigação sobre a idoneidade das OSCIP à época da contratação (fevereiro de 2010) , sendo possível a contratação da entidade com dispensa de licitação, dada a ausência de fins lucrativos e o incentivo a atividades por entidades da sociedade civil.
41. Assevera que a reputação ético-profissional estaria comprovada por certidões expedidas (certidão de qualificação, certidão de nada consta e certidão de ausência de débito) , entendendo que a responsabilidade pela fiscalização das entidades seria do Ministério do Trabalho, órgão responsável pelo cadastramento prévio das entidades. Assevera a existência de pareceres jurídicos para justificar a dispensa de licitação e a rescisão contratual, bem como manifestações da CPL para homologação final do procedimento.
Análise
42. O fundamento de condenação não foi a dispensa de licitação, conforme se verifica no Voto condutor (peça 118) :
4. No que tange à contratação da ONG ATNE, até a rescisão contratual foram transferidos recursos nos montantes de R$ 157.180,39, em 12/4/2010, e R$ 1.014.046,22, em 12/8/2010, sobre os quais pesaram as seguintes ocorrências objeto de citação dos responsáveis:
a) não realização do objeto do contrato, caracterizada pela insuficiência na documentação comprobatória de despesa que ampare o montante dos recursos financeiros retirados por meio de cheques da conta bancária específica do convênio;
b) ausência de documentos que comprovem a execução dos serviços, a exemplo da contratação de coordenadores, professores;
c) movimentação irregular dos recursos da conta bancária específica;
d) ausência de comprovação do cumprimento do plano de trabalho.
43. Com razão, em se tratando de processo de tomada de contas especial cujo escopo é a restituição do erário, para a qual a citação se restringe a questões de comprovação de aplicação do objeto, execução dos serviços, movimentação irregular e comprovação do cumprimento do plano de trabalho, tanto a determinação de ressarcimento ao erário quanto à penalidade de multa contidas na decisão questionada estão atreladas apenas às irregularidades indicadas na citação e objeto de julgamento, não sendo possível a discussão de questão para a qual não houve análise e julgamento explícitos da Corte.
44. No mesmo sentido, as alegações de que o recorrente agiu em conformidade com manifestações técnicas anteriores (pareceres jurídicos/pareceres da comissão de licitação) em nada comprova a correta execução do programa público, uma vez que se trata de elementos anteriores à contratação (não relacionados com a execução do contrato que foi impugnada pela decisão) , uma vez que a condenação está relacionada à ausência de comprovação de atingimento das metas.
45. Da delegação das atividades de execução do convênio e da responsabilidade do gestor
46. Alega o recorrente a impossibilidade de responsabilização do Prefeito, uma vez que agiu dentro dos limites da legalidade, com a delegação de competências para os subordinados, não sendo possível exigir a fiscalização por parte do recorrente.
Análise
47. No que concerne às alegações de delegação de competência para execução das despesas, constitui entendimento pacífico neste Tribunal que o instrumento da delegação de competência não retira a responsabilidade de quem delega, visto que remanesce a responsabilidade no nível delegante em relação aos atos do delegado (v.g. Acórdãos 2.225/2010, 3.043/2010, 3104/2010 e 2.339/2011, do Plenário do TCU, e Acórdão 2701/2012-TCU-Segunda Câmara) , cabendo, por conseguinte, à autoridade delegante a fiscalização dos atos de seus subordinados, conforme o entendimento do dever de fiscalização:
'É um poder-dever de chefia e, como tal, o chefe que não a exerce comete inexação funcional. Para o pleno desempenho da fiscalização hierárquica, o superior deve velar pelo cumprimento da lei e das normas internas, acompanhar a execução das atribuições de todo subalterno, verificar os atos e o recebimento do trabalho dos agentes e avaliar os resultados, para adotar ou propor as medidas convenientes ao aprimoramento do serviço, no âmbito de cada órgão e nos limites de competência de cada chefia.' (Hely Lopes Meirelles; Direito Administrativo Brasileiro. 25ª ed. São Paulo: Malheiros, 2000. p. 619) 
48. Do fundamento de responsabilidade do gestor para a imputação do débito e da comprovação da aplicação dos recursos
49. Alega o recorrente que apenas formalizou os instrumentos de repasses de recursos, não tendo praticado atos executórios, não sendo possível a responsabilização (imposição de débito) pelas irregularidades praticadas. Afirma que bastaria ao recorrente provar os pagamentos realizados à entidade, bem como a competência do Ministério do Trabalho para a fiscalização da aplicação dos recursos.
Análise
50. A competência para a fiscalização dos recursos deve ser atribuída ao ex-prefeito, não sendo possível afastar sua competência de fiscalização, ainda que tenha contratado os serviços necessários a consecução dos objetivos do convênio, nos termos da legislação:
Decerto 6.629/2008
Art. 30 (...) 
§ 5o Cabe aos entes federados que aderirem ao Projovem Urbano:
I - receber, executar e prestar contas dos recursos financeiros transferidos pela União, segundo determinações descritas no projeto pedagógico integrado e demais diretrizes nacionais do Projovem Urbano, em conformidade com a legislação vigente;
51. Diversamente do que alega o recorrente, tanto o pagamento das despesas (ato executório - Ofício 541/2010 - peça 45, p. 24, do TC-Processo 022.715/2013-4) , quanto a prestação de contas (peça 45, p. 135-160, do TC-Processo 022.715/2013-4) são atos de responsabilidade do ex-Prefeito, razão pela qual o gestor se torna pessoalmente responsável pela regular comprovação da gestão dos recursos públicos federais confiados.
52. Note-se, portanto, que a imputação de responsabilidade não está fundamentada no mero exercício da função pública ou na assinatura do termo de convênio, mas exclusivamente nas responsabilidades decorrentes da autorização e execução de despesas no período em que o responsável esteve efetivamente no exercício da função, não sendo correto afirmar a ilegitimidade do ex-Prefeito nos diversos períodos em que esteve efetivamente a frente da Administração.
53. Ademais, o argumento do recorrente de que a comprovação de pagamento das parcelas ao contratado seria suficiente não é correto, uma vez que o Município não exigiu o adimplemento de cada parcela repassada (art. 40, XIV, 'a' da Lei 8.666/93 c/c art. 63, § 2o da Lei 4.320/64) , qual seja, a comprovação de que os valores repassados à entidade corresponderiam ao atingimento de metas estabelecidas, particularmente o quantitativo de alunos beneficiados e a carga horária prevista para as ações de capacitação.
54. Assim, a transferência de recursos à entidade sem a exigência prévia de comprovação dos serviços executados no período é irregularidade grave, atraindo a responsabilização direta do gestor dos recursos.
55. Das considerações sobre o exercício da ampla defesa e do contraditório em relação as provas apresentadas
56. Alega o recorrente que determinadas provas deixaram de ser apreciadas (relatório de cumprimento do objeto, listagem de controle de frequência dos alunos, fichas cadastrais, protocolo de entrega de kits, fotos de aulas ministradas, relação de ações e cursos realizados) , entendendo que haveria violação ao direito de defesa, uma vez que a decisão desconsiderou as provas indicadas.
Análise
57. É de se verificar que, diversamente do que afirma o recorrente, o julgamento não desconsiderou os elementos indicados, mas apenas fez uma valoração negativa (baixo valor probante das declarações pessoais) , uma vez que, no âmbito do processo de tomada de contas especial, o recorrente deveria comprovar, em essência, a relação direta entre as despesas realizadas e os benefícios sociais obtidos.
58. Assim, a comprovação que se faz necessária perante o processo de tomada de contas especial é a comprovação de que os recursos públicos que o gestor municipal transferiu ao ente particular corresponde a uma prestação de serviços equivalente ao montante repassado, com o atingimento das metas estabelecidas com a União, cabendo ao responsável a comprovação da integralidade dos elementos atinentes à despesa pública.
59. Portanto, é ônus probatório do recorrente, entre outros, a demonstração do completo atendimento das metas previstas, com o atingimento de 2.000 estudantes (peça 3, p. 3) e carga horária de 130h (peça 3, p. 7) , sendo que a ausência de prova implica deduzir desfavoravelmente ao recorrente, no sentido de que os recursos eram transferidos ao ente privado sem qualquer critério de acompanhamento da execução da despesa pública.
60. Dos elementos de constituição do processo de tomada de contas especial, da incidência dos princípios da proporcionalidade e razoabilidade na fixação das penalidades
61. Afirma o recorrente a ausência de elementos de constituição do processo de tomada de contas especial, não havendo razoabilidade na condenação em débito integral, inexistindo metodologia para a quantificação de dano (art. 5o da IN 71/2012) , indicando o arquivamento como solução adequada. Alega também o recorrente que a multa aplicada seria exagerada e excessiva, tendo o ex-Prefeito agido de boa-fé, seguindo as orientações dos órgãos técnicos do Município.
Análise
62. Segundo determinam a Constituição Federal e legislação correlata, aos gestores incumbem provar a boa e regular aplicação do dinheiro público, nos termos do art. 70, parágrafo único da Constituição Federal de 1988, art. 93 do Decreto-lei 200/67 e do art. 66 do Decreto 93.872/86, entendimento reconhecido nos julgados das Suprema Corte, indicando que o ônus da prova da regularidade da aplicação dos recursos públicos federais é do ora responsável, verbis:
MANDADO DE SEGURANÇA CONTRA O TRIBUNAL DE CONTAS DA UNIÃO. CONTAS JULGADAS IRREGULARES. APLICACÃO DA MULTA PREVISTA NO ARTIGO 53 DO DECRETO-LEI 199/67. A MULTA PREVISTA NO ARTIGO 53 DO DECRETO-LEI 199/67 NÃO TEM NATUREZA DE SANÇÃO DISCIPLINAR. IMPROCEDÊNCIA DAS ALEGAÇÕES RELATIVAS A CERCEAMENTO DE DEFESA. EM DIREITO FINANCEIRO, CABE AO ORDENADOR DE DESPESAS PROVAR QUE NÃO É RESPONSÁVEL PELAS INFRAÇÕES, QUE LHE SÃO IMPUTADAS, DAS LEIS E REGULAMENTOS NA APLICAÇÃO DO DINHEIRO PÚBLICO. COINCIDÊNCIA, AO CONTRÁRIO DO QUE FOI ALEGADO, ENTRE A ACUSAÇÃO E A CONDENAÇÃO, NO TOCANTE À IRREGULARIDADE DA LICITAÇÃO. MANDADO DE SEGURANÇA INDEFERIDO. (STF; MS 20335, Relator Ministro Moreira Alves, DJ de 25.02.1983) 
EMENTA: MANDADO DE SEGURANÇA. EX-DIRETOR DA ASSOCIAÇÃO DOS SERVIDORES DO MINISTÉRIO DAS MINAS E ENERGIA (ASMME) . CONDENAÇÃO, PELO TCU, AO PAGAMENTO DE VALOR REPASSADO À ENTIDADE, RELATIVO A CONVÊNIO, POR FALTA DE PRESTAÇÃO DE CONTAS. PRETENSA NULIDADE FORMAL. RECURSOS CUJA UTILIZAÇÃO ESTARIA DISPENSADA DE COMPROVAÇÃO PERANTE A CORTE DE CONTAS. Alegações improcedentes. Julgamento que, contrariamente ao afirmado, foi precedido de tempestiva inclusão em pauta especial e realizado com observância do princípio da ampla defesa. Verba utilizada durante a vigência da norma do art. 66 do DL 200/67, que sujeita todos quantos recebam recursos da União ou das entidades a ela vinculadas, direta ou indiretamente, inclusive mediante acordo, ajuste ou convênio, ao dever de comprovar o seu bom e regular emprego. Obrigação de que não se exoneram os administradores dos referidos recursos, pelo simples fato de haverem deixado os respectivos cargos. Ausência de direito líquido e certo. Mandado de segurança denegado. (STF; MS 21682, Relator (a) : Min. ILMAR GALVÃO, Tribunal Pleno, julgado em 11/03/1994, DJ 06-05-1994 PP-10469 EMENT VOL-01743-02 PP-00336) 
63. Se o gestor falha no ônus de comprovação da correta aplicação dos recursos, particularmente quanto ao atingimento das metas que ensejaram a contratação, é correta a constituição do processo de tomada de contas especial e a condenação à devolução integral dos recursos, conforme se observa no enunciado da Jurisprudência selecionada, não havendo violação ao princípio da proporcionalidade:
O não atingimento dos objetivos do convênio importa a condenação do responsável à devolução integral dos recursos federais transferidos, ainda que parte ou a totalidade dos recursos repassados tenha sido aplicada no objeto do convênio. (Acórdão 4.712-2015-TCU-1a Câmara) .
64. Em termos de fixação de penalidades de multa, a regra geral é que 'a Lei 8.443/92 e o Regimento Interno deste Tribunal não estabelecem uma fórmula para cálculo de multa, mas sim critérios para a sua fixação, a teor do disposto no art. 58 da Lei 8.443/92, c/c o art. 268 do RI/TCU. Além disso, no âmbito da jurisdição desta Corte, não há que se falar em explicitar quais foram os critérios objetivos e específicos utilizados na dosimetria das sanções impostas, tendo em vista que o TCU não atribui valor específico para cada ocorrência, tampouco vincula o quantum à capacidade econômica ou à condição social do responsável, como ocorre no Direito Penal' (Acórdão 2.275/2007-TCU-Plenário) .
65. Ou seja, existe uma discricionariedade envolvida na fixação dos valores de penalidade de multa, cuja limitação é somente aquela prevista na Lei 8.443/92 e, deste modo, o quantum fixado na decisão compõe o próprio mérito da decisão administrativa, havendo apenas o limite máximo de acordo com o fundamento do julgamento de contas (contas julgadas com débito - art. 57 da Lei 8.443/92) :
Art. 57. Quando o responsável for julgado em débito, poderá ainda o Tribunal aplicar-lhe multa de até cem por cento do valor atualizado do dano causado ao Erário.
66. Assim, a penalidade de multa respeita os limites legais. O valor da pena de multa fundada no art. 57 da Lei 8.443/92, fixado em R$ 350.000,00, é inferior ao valor máximo legal (100% do valor do débito = R$ 1.167.465,16) , tendo sido fixado em 29,97% do valor do débito, ressaltando novamente a legalidade no quantum fixado na decisão e proporcional à gravidade das irregularidades detectadas (insuficiência documental para justificar o montante financeiro repassado, ausência de documentos de comprovação da contratação de pessoal, movimentações irregulares dos recursos e ausência de cumprimento do plano de trabalho) .
CONCLUSÕES
67. A apuração de débito é imprescritível, segundo a parte final do art. 37, § 5o, da Constituição Federal, não sendo alcançado pelo julgamento do RE 669069/STF, por não haver julgamento definitivo do STF sobre a interpretação adotada pelo Tribunal. A Jurisprudência da Corte entende que a decisão cautelar do STF no RE 669.069/STF tem efeitos apenas na fase judicial (execução do título) .
68. Distinguem-se o controle externo exercido pela Câmara Municipal em relação à gestão dos recursos locais e o controle externo exercido pelo Tribunal de Contas da União em relação à gestão dos recursos federais repassados por meio de convênio ou instrumentos análogos, figurando o ex-Prefeito como executor de programa público federal e, portanto, sujeito à fiscalização exercida por meio de processo de tomada de contas especial. Deve-se destacar que o julgamento do RE 848.826-STF refere-se apenas às questões de elegibilidade passiva, não tratando da competência do TCU para o julgamento de processo de tomada de contas especial.
69. A condenação não está fundamentada na discussão da legalidade do processo de contratação da organização social (dispensa de licitação) , razão pela qual se faz desnecessária a análise dos pontos relacionados ao processo licitatório, bem como os pareceres técnicos relacionados ao processo de licitação/contratação.
70. Em matéria de delegação de competência, é assentado na Jurisprudência do TCU que a delegação não exime o agente delegante da responsabilidade, uma vez que subsiste o dever de fiscalização e controle das atividades delegadas.
71. A responsabilidade decorre dos atos praticados pelo ex-Prefeito, não havendo imputação de débito apenas pelo exercício da função pública, mas pela ausência de efetiva comprovação da aplicação dos recursos e o atingimento das metas contratadas, com a transferência de recursos sem acompanhamento da execução da despesa.
72. A valoração negativa da prova (declarações de cumprimento do objeto) não se confunde com a ausência de análise da prova, não sendo possível reconhecer a ocorrência de violação do direito de defesa, uma vez que é ônus do responsável a comprovação do atingimento da meta de estudantes atingidos e da carga horária.
73. Existem elementos para a constituição do processo de tomada de contas especial e para a condenação à devolução integral dos recursos, uma vez que o ônus de prova da aplicação dos recursos é atribuído ao responsável, não havendo desproporção na atribuição do débito integral em função da não comprovação do atingimento dos objetivos do convênio
74. Observa-se a proporcionalidade na aplicação de multa fundamentada no art. 57 da Lei 8.443/92, em se tratando de multa fixada em patamar equivalente a 30% do valor do débito, proporcional às irregularidades identificadas na gestão, não existindo relação da penalidade com a capacidade econômica ou a condição social do responsável.
PROPOSTA DE ENCAMINHAMENTO
Deste modo, submete-se à consideração superior a presente análise do recurso de reconsideração interposto por Fábio Henrique Santana de Carvalho, contra o Acórdão 13372/2018-TCU-Primeira Câmara, para propor, com base nos artigos 32 e 33, da Lei 8.443/92, c/c o artigo 285 do RI/TCU, conhecer e negar provimento ao recurso, dando ciência a Procuradoria da República no Estado de Sergipe."
Impende mencionar que o presente processo guarda estreita conexão com o TC Processo 022.171/2016-9, de relatoria do Exmo. Ministro Benjamin Zymler, também relacionado às irregularidades na aplicação de recursos federais repassados pela União ao Município por meio do Termo de Adesão TASPPE 185/2009, no âmbito do Programa Projovem Trabalhador, razão pela qual solicitei vista daqueles autos na sessão de 12/5/2020, para apreciação em conjunto.
De maneira semelhante ao ocorrido naquele processo, o advogado do responsável acostou aos autos (peças 183-193) nova documentação que alegadamente encerra a discussão sobre a execução do convênio, uma vez que se trata da relação de pagamentos de auxílios financeiros, diretamente do então Ministério do Trabalho, aos alunos inscritos nos cursos oferecidos pela prefeitura por meio do mencionado ajuste.
Por meio de despacho (peça 194) , verifiquei que tais documentos eram potencialmente atestadores da execução, ao menos parcial, do objeto do convênio, todavia percebi que remanesciam questionamentos que deveriam ser elucidados mediante análise pormenorizada do conjunto das peças processuais, bem como de eventuais esclarecimentos adicionais a cargo da pasta responsável pela avença.
Dessa forma, necessário se fez seguir a mesma conduta nos dois processos, e assim diligenciar o Ministério da Economia, com o intuito de obter esclarecimentos sobre a realização desses pagamentos, bem como conseguir os respectivos documentos comprobatórios. 
Sendo assim, a unidade instrutora promoveu a diligência determinada, e à peça 200 dos autos realizou a análise da nova documentação juntada em relação ao julgamento das contas, bem como da prescrição à luz dos entendimentos contemporâneos da matéria, cujo teor reproduzo a seguir, com os devidos ajustes de forma: 
"HISTÓRICO
2.	Após o curso regular da instrução recursal processual e na fase de julgamento do processo, o recorrente apresentou petição e novos documentos (peças 183-193) , pleiteando a suspensão do julgamento em função de diligências realizadas junto ao Ministério da Economia para obtenção de 'relação de pagamentos de auxílios financeiros aos alunos inscritos nos cursos oferecidos pela Prefeitura' (peça 161, p. 5) .
3.	Narra também o ingresso no Poder Judiciário com medida para colheita de 'depoimento de testemunhas que participaram de todo processo de execução do convênio e que poderão ratificar as informações' (peça 161, p. 6) . Pleiteia o recorrente a obtenção de informações necessárias a respeito da relação trazida aos autos (plano de trabalho, repasse aos alunos e critérios e requisitos para concessão do benefício) .
4.	A Corte determinou a conversão do julgamento em diligência para 'Secretaria de Políticas Públicas da Secretaria Especial de Produtividade, Emprego e Competitividade do Ministério da Economia, visando obter esclarecimentos sobre o processo de pagamento de auxílio financeiro aos treinandos do Programa Projovem Trabalhador, relativo ao Termo de Adesão TASPPE 18512009' (peça 194) , recebendo as informações elaboradas pelo Ministério da Economia (peças 197-199) .
DA ANÁLISE DA EFICÁCIA DA NOVA DOCUMENTAÇÃO JUNTADA EM RELAÇÃO AO JULGAMENTO DAS CONTAS
5.	Deve ser notado que a execução do Programa Projovem Trabalhador (art. 2o, IV da Lei 11.692/2008) se estabelecia em dois eixos distintos de ação:
a) Atribuição do Município: 'qualificação social e profissional e do estímulo à sua inserção' (art. 17 da Lei 11.692/2008) , com o repasse de recursos do Ministério do Trabalho e Emprego ao Município (art. 19 da Lei 11.692/2008) ; 
b) Atribuição da União: pagamento de auxílio financeiro aos beneficiários do Projovem diretamente pela União (art. 6o, § 3o da Lei 11.692/2008) , com recursos federais.
6.	Note-se, portanto, que a prova, pretendida pelo recorrente e determinada pela Corte, busca demonstrar a presença de elementos da execução do programa quanto ao segundo ponto (pagamento de auxílio financeiro realizado exclusivamente pela União) , sem indicar provas que demonstrem o nexo de causalidade entre os gastos realizados pela primeira entidade contratada (Agência de Tecnologia, Pesquisa e Ensino do Nordeste - ATNE) e a execução das atividades de qualificação social e profissional de responsabilidade do gestor municipal.
7.	Ora, a discussão nos autos não trata de inexecução pura e simples que pudesse ser comprovada, de forma indireta, pelo pagamento dos benefícios aos alunos por parte da União. O raciocínio probatório pretendido pelo recorrente é no sentido de que a comprovação indireta da execução do objeto seria prova suficiente da comprovação da regularidade da aplicação dos recursos, o que é equivocado, uma vez que a comprovação de execução das ações, no caso concreto, não faz prova da regularidade da aplicação dos recursos, conforme descrito na decisão recorrida:
'4. No que tange à contratação da ONG ATNE, até a rescisão contratual foram transferidos recursos nos montantes de R$ 157.180,39, em 12/4/2010, e R$ 1.014.046,22, em 12/8/2010, sobre os quais pesaram as seguintes ocorrências objeto de citação dos responsáveis:
	a) não realização do objeto do contrato, caracterizada pela insuficiência na documentação comprobatória de despesa que ampare o montante dos recursos financeiros retirados por meio de cheques da conta bancária específica do convênio;
	b) ausência de documentos que comprovem a execução dos serviços, a exemplo da contratação de coordenadores, professores;
	c) movimentação irregular dos recursos da conta bancária específica;
	d) ausência de comprovação do cumprimento do plano de trabalho.
 (peça 118, p. 1) 
 (...) 
23.	As novas citações realizadas levaram em consideração, então, o seguinte conjunto de ocorrências:
29.1 - recebimento indevido, por meio da Agência de Tecnologia, Pesquisa e Ensino do Nordeste (ATNE) , dos pagamentos referentes ao Contrato 156/2010, firmado entre essa entidade e o Município de Nossa Senhora do Socorro/SE, tendo por objeto a execução das ações de capacitação de jovens no âmbito do Programa Projovem Trabalhador, haja vista os fatos/situações abaixo que indicam/evidenciam a não realização dos serviços contratados e o desvio de recursos públicos federais:
a) ausência de estrutura física e técnica adequada da ATNE para oferecer ações de capacitação a 2.000 alunos, havendo fortes indícios de que se tratava de uma entidade 'de fachada', conforme verificado em auditoria deste Tribunal (TC Processo 019.760/2011-6) ;
b) não apresentação de documentos aptos a demonstrar a realização das ações de capacitação contratadas, a exemplo de contratos de coordenadores e professores, bem como de diários de classe e de certificados de conclusão dos cursos;
c) apresentação apenas de lista com os nomes e números de CPFs e fotos dos supostos alunos, documentação essa insuficiente para comprovar a execução do objeto do contrato e com fortes indícios de que fora montada para dar aparência de legalidade à prestação de contas dos recursos públicos federais envolvidos; 
d) utilização pela ATNE de atestado de capacidade técnica falsificado, com finalidade de demonstrar uma capacidade técnica inexistente, conforme apurado no Inquérito Policial IPL 249/2010-4-SR/DPF/SE; e 
e) afirmação, nas alegações de defesa da dirigente da entidade, Márcia Valéria Ferreira da Cruz, apresentadas no TC Processo 004.839/2012-9, no sentido de que era presidente da ATNE apenas de direito, mas não de fato, sendo que sua participação/atuação se limitava, supostamente, a assinar cheques e documentos (contratos) , servindo, portanto, de 'laranja' às atividades praticadas ilegalmente com o uso de recursos públicos federais.' 
  (peça 118, p. 5-6) 
8.	Deve se atentar à informação prestada pela União no sentido de que o controle de frequência dos alunos era 'feito pela instituição executora contratada pela prefeitura signatária do Termo de Adesão' (peça 198, p. 1) , de modo que os pagamentos dos benefícios financeiros aos estudantes se fundamentava única e exclusivamente nas relações elaboradas pela entidade, com a suposta fiscalização do Município, e, portanto, a comprovação de pagamentos de benefício aos estudantes não atestaria de forma cabal a execução do programa público no Município.
9.	Não sem razão, afirma o órgão da União a ausência de elementos para fundamentar a validade dos registros para qualquer efeito (peça 198, p. 2, § 7o) , sendo insuficientes os documentos apresentados para a comprovação da boa e regular aplicação dos recursos, particularmente a demonstração do liame entre os recursos financeiros movimentados por cheques e as despesas declaradas pela instituição, a comprovação da execução dos serviços por meio de documentos de contratação de coordenadores e professores, bem como o cumprimento do Plano de Trabalho.
10.	Não se pode olvidar que a comprovação da boa e regular aplicação dos recursos públicos envolve a comprovação da totalidade de seus elementos constitutivos, cabendo ao responsável a comprovação documental das despesas realizadas em confronto com a movimentação dos recursos pela emissão de cheques, articulada e o atingimento dos objetivos de ministrar cursos para o quantitativo de alunos (2.000 estudantes / 130 horas-aulas) , sendo que o pagamento dos benefícios por parte da União não tem o condão de comprovar o nexo de causalidade entre as despesas realizadas, as movimentações financeiras e o atingimento do objeto.
11.	Note-se, ademais, a fragilidade dos documentos relacionados à rescisão contratual ocorrida com a primeira entidade (ONG ATNE) , particularmente a quantidade de serviço que teria sido executado até a rescisão, o saldo contratual, os detalhes envolvendo os dias que as aulas deveriam ser encerradas, a eventual imposição de multa pela quebra precoce da execução do objeto, os valores a serem recebidos e os eventualmente já pagos pelo Município.
12.	Importante notar que a discussão nos autos não versa sobre a demonstração de execução total ou parcial do objeto do convênio, uma vez que existem registros nos autos (peças 45-63 do TC-Processo 022.715/2013-4) atestando a ocorrência de alguma espécie de atividade de qualificação estudantil desempenhada no Município, estando ausênte a articulação entre os valores repassados à entidade e às atividades desenvolvidas in situ, fato ressaltado desde o julgamento do processo de representação:
'15. Ainda em relação aos documentos entregues após a segunda diligência (peças 45 a 63) , cabe mencionar que as peças 52 a 63 se referem a fotos com pessoas que teriam participado de algum (ns) evento (s) ligado (s) ao Pro-Jovem. Nada obstante as fotos anexadas aos autos como elementos de prova, quando desacompanhadas de provas mais robustas, as fotografias são insuficientes para comprovar a regularidade da aplicação dos recursos públicos transferidos por meio de convênio, pois, embora possam, eventualmente, comprovar a realização do objeto, não revelam, efetivamente, a origem dos recursos aplicados. Ou seja, retratam uma situação, mas não demonstram o nexo entre os recursos federais transferidos e as despesas apresentadas na execução do objeto.'
 (peça 64 do TC-Processo 022.715/2013-4. Instrução acolhida como razão de decidir do Acórdão 4379/2016-TCU-Primeira Câmara; peça 67 do TC-Processo 022.715/2013-4) 
13.	Ou seja, a possibilidade de um julgamento de regularidade das contas pressupõe, em qualquer situação, a demonstração do nexo de causalidade entre os recursos repassados e as despesas efetuadas, conquanto a única demonstração realizada pelo recorrente é da entrega integral dos recursos à entidade, assumindo o Prefeito o risco na impossibilidade de demonstração do nexo de causalidade das despesas executadas pela entidade.
14.	Assim, é inegável que o ônus probatório do nexo de causalidade entre os recursos repassados à entidade e às atividades de qualificação estudantil deve ser atribuído ao Prefeito recorrente, uma vez que os repasses em comento estão sujeitos ao regime de prestação de contas, nos termos do art. 4º da Lei 11.692/2008, in verbis:
'Art. 4o Para a execução das modalidades tratadas no art. 2o desta Lei, a União fica autorizada a transferir recursos aos Estados, ao Distrito Federal e aos Municípios, sem a necessidade de convênio, acordo, contrato, ajuste ou instrumento congênere, mediante depósito em conta corrente específica, sem prejuízo da devida prestação de contas da aplicação dos recursos.' 
15.	Ou seja, a demonstração do nexo de causalidade passa pela evidenciação documental de cada despesa realizada para a persecução da atividade-objeto: contratação de professores e coordenadores, aluguel de espaços para a realização das aulas, elaboração de materiais didáticos, entre outros, não sendo possível o julgamento de regularidade das contas com a mera demonstração da execução do objeto avençado.
16.	O nexo de causalidade não é uma mera formalidade no processo de contas, mas se mostra como única forma de demonstração de que os recursos empregados estavam relacionados diretamente com o objeto do convênio, possibilitando a comprovação da necessidade e da suficiência de cada despesa realizada, em cotejo com a finalidade pública almejada.
DA ANÁLISE DA PRESCRIÇÃO À LUZ DOS ENTENDIMENTOS CONTEMPORÂNOS DA MATÉRIA
17.	A questão da prescrição passou por novo tratamento em função do julgamento de repercussão geral no Recurso Extraordinário 636.886 no Supremo Tribunal Federal, bem como a enunciação do tema 899, no sentido de que 'é prescritível a pretensão de ressarcimento ao erário fundada em decisão de Tribunal de Contas', merecendo reparo os fundamentos da instrução contida na peça 170.
18.	Nas situações em que a prescrição tenha ocorrido por algum dos dois regimes, a Serur têm proposto o sobrestamento do julgamento do recurso, notadamente porque o acórdão proferido no RE 636.886 ainda está sujeito a embargos declaratórios, sendo possível o esclarecimento de pontos importantes da decisão ou mesmo a modulação de seus efeitos, para preservar as ações de controle instauradas com base na jurisprudência até então vigente.
19.	Já nas demais situações, em que a prescrição não se operou por nenhum dos dois regimes, é possível o imediato julgamento do recurso, pois o desfecho não se alterará qualquer que seja a premissa adotada (imprescritibilidade, prescritibilidade pelo Código Civil ou prescritibilidade pela Lei 9.873/1999) . 
Da análise da prescrição segundo os critérios do Acórdão 1441/2016-TCU-Plenário (Incidência dos prazos do Código Civil Brasileiro) 
20.	No que se refere à pretensão punitiva, o TCU tem tradicionalmente aplicado os critérios definidos no Acórdão 1441/2016-TCU-Plenário, que, em incidente de uniformização de jurisprudência, orientou-se pela aplicação do Código Civil. Por este acórdão, em linhas gerais, a prescrição subordina-se ao prazo geral de dez anos (CC, art. 205) , contado a partir da data da ocorrência do fato e interrompido pelo ato que ordenar a citação, a audiência ou a oitiva da parte.
21.	Entre outras razões que justificaram a adoção desse critério destaca-se a de que o citado dispositivo constitui uma cláusula geral a ser empregada sempre que a pretensão for prescritível, mas a lei não estabelecer um prazo específico, como na hipótese.
22.	Aplicando essas balizas ao caso em exame, é de se afastar o reconhecimento da prescrição, uma vez que entre a data de ocorrência das diversas irregularidades (12/4/2010 e 12/8/2010 - data de transferência dos recursos à entidade conforme indicado na peça 27, p. 10) , e a efetiva citação do recorrente (20/8/2016 - peças 36 e 39  - data de assinatura do aviso de Recebimento) , houve curso de prazo inferior ao decênio previsto no art. 205 do Código Civil.
23.	Considerando a premissa de que as pretensões punitiva e de ressarcimento se submetem ao mesmo regime, conclui-se que não estariam prescritas as pretensões de aplicação de multa e de condenação ao ressarcimento, caso fossem adotados, para ambos os fins, os parâmetros definidos no Acórdão 1441/2016-TCU-Plenário.
A utilização do regime prescricional da Lei 9.873/1999 (MS 32.201) 
24.	As discussões levadas a efeito no TC-Processo 030.926/2015-7, em que se deu a uniformização da jurisprudência, evidenciam que houve relevantes discussões no TCU acerca do regime prescricional a ser observado quanto à pretensão punitiva.
25.	Acerca dessas discussões, vejam-se também, exemplificativamente, as manifestações do Ministério Público junto ao TCU nos processos TC Processo 018.404/2007-9 e TC Processo 020.635/2004-9, assim como a da Consultoria Jurídica no processo TCU/Conjur Processo 017.625/2020-3, todas com substanciosas contribuições para o debate.
26.	Na linha dessas manifestações, observa-se que o Poder Judiciário, historicamente, tem demonstrado reservas quanto à adoção de critérios de direito privado, a exemplo dos previstos no Código Civil, para aferir prescrição em relações submetidas ao direito público.
27.	Na ausência de norma específica sobre prescrição, o Judiciário, como regra, entende que os prazos prescricionais devem ser buscados em normas de direito público, até mesmo pelo princípio da simetria.
28.	Sabe-se que quando a pretensão é exercida pelo particular contra a Fazenda Pública, há uma norma geral que estabelece prazo de 5 anos para tanto (o Decreto 20.910/1932, recepcionado pela Constituição Federal com força de lei ordinária, segundo o qual 'todo e qualquer direito ou ação contra a Fazenda federal, estadual ou municipal, seja qual for a sua natureza, prescrevem em cinco anos contados da data do ato ou fato do qual se originarem') .
29.	Pela simetria, na ausência de norma própria, é razoável aplicar o mesmo prazo quando a pretensão se inverte, ou seja, quando for exercida pela Fazenda Pública contra o particular. Das várias decisões nesse sentido, cita-se o pronunciamento do STJ no REsp 1105442/RJ (tema 135 da sistemática de recursos repetitivos) , que adota, na ausência de lei específica, a norma 'relativa à prescrição em casos inversos, isto é, prescrição de ações do administrado contra o Poder Público', que tem no Decreto 20.910/1932 a referência geral de prazo, fixado em cinco anos.
30.	Também o ministro Benjamin Zymler, em voto proferido no TC Processo 030.926/2015-7, que tratou da uniformização da jurisprudência, observou que 'as normas de Direito Público adotam, tanto a favor da administração, como contra ela, o prazo prescricional quinquenal' (grifou-se) .
31.	Assim, no sistema prescricional a incidência de um mesmo prazo, contra ou a favor, é uma relevante diretriz, traduzida no princípio da simetria, a ser considerada em situações de integração do ordenamento (ou seja, na ausência de definição expressa do legislador em outro sentido) .
32.	Ainda nessa linha de compreensão, note-se que o RE 636.886 (tema 899) tratou do ressarcimento em si, embora na fase de execução, estabelecendo um prazo quinquenal para a prescrição. Esse aspecto tem especial relevância ao ser considerada a Súmula 150 do STF, segundo a qual 'prescreve a execução no mesmo prazo de prescrição da ação'.
33.	Tal súmula fornece uma segunda diretriz importante para integração do ordenamento, ao introduzir uma outra espécie de simetria, desta feita entre as fases do processo: na ausência de regra legal em contrário, a ação e a execução devem observar os mesmos prazos prescricionais.
34.	Logo, até haver norma específica a tratar da prescrição no processo de controle externo (que poderá ser formulada com maior liberdade pelo legislador, comparativamente às limitações próprias da analogia) , a integração do ordenamento deve considerar algumas diretrizes, já referidas, de que:
a) a ação e a execução devem observar um mesmo prazo prescricional (embora seja natural que possuam termos iniciais e causas de interrupção apropriados às respectivas fases) , conforme Súmula 150 do STF;
b) esse prazo deve atuar contra ou favor do titular da pretensão, ante o princípio da simetria, cabendo unicamente ao legislador positivo estabelecer diferenciações em benefício da Fazenda Pública;
c) no que se refere à atuação do controle externo, os critérios devem ser uniformes para a punição e para o ressarcimento, pois significam limites à atividade apuratória do tribunal de contas em si, independentemente do desfecho dessa atuação.
35.	Especificamente em casos envolvendo sanções aplicadas pelo TCU, a prescrição foi discutida pelo STF em julgamentos posteriores ao Acórdão 1441/2016-TCU-Plenário. Já há decisões colegiadas de ambas as turmas do STF no sentido de que pretensão punitiva no processo de controle externo é regida pela Lei 9.873/1999 (1ª Turma: MS 32.201, DJe-173, 4/8/2017; 2ª Turma: MS 35.512-AgR, DJe-135, 19/6/2019 e MS 36.067, DJe-234, 28/10/2019) .
36.	A matéria foi objeto de minuciosa análise no MS 32.201. Nesse julgamento, após examinar detidamente os fundamentos do Acórdão 1.441/2016-Plenário, que uniformizou a jurisprudência do TCU a respeito, o STF manifestou-se em sentido diverso, retratado na seguinte ementa:
'Direito administrativo. Mandado de segurança. Multas aplicadas pelo TCU. Prescrição da pretensão punitiva. Exame de legalidade. 1. A prescrição da pretensão punitiva do TCU é regulada integralmente pela Lei 9.873/1999, seja em razão da interpretação correta e da aplicação direta desta lei, seja por analogia. (...) '. [grifou-se]
37.	Nesse precedente, concluiu-se que 'não há nenhuma razão plausível pela qual se deva suprir a alegada omissão [de prazo para a atuação punitiva do TCU] com recurso às normas de direito civil, e não às de direito administrativo'.
38.	Entendimento similar já havia sido sustentado também nos debates que deram origem ao Acórdão 1.441/2016-TCU-Plenário, mais especificamente no voto do ministro Benjamin Zymler, ao apontar que as relações de direito administrativo são assimétricas, havendo uma tendência dos ordenamentos jurídicos em geral em estabelecer prazos distintos para o Poder Público, não se justificando a importação automática das regras de direito civil:
'Após melhor refletir sobre a matéria, cheguei à conclusão de que o prazo decenal previsto no Código Civil visa regulamentar relações eminentemente privadas. Por consequência, não caberia extrair do art. 205 do Código Civil (...) a moldura jurídica do prazo prescricional do poder-dever de sancionar do TCU. Ou seja, essa solução jurídica residual deveria ser aplicada somente para o direito de ação de relações privadas não estabelecidas no Código Civil ou em lei específica.'
39.	Há, em síntese, um conjunto paradigmático de normas que revelam um sistema prescricional próprio das pretensões que envolvem o Poder Público. Após o exame desse vasto conjunto normativo, o STF (notadamente no MS 32.201) considerou inapropriado utilizar a disciplina do Código Civil para reger a prescrição da pretensão punitiva pelo tribunal de contas, no exercício da atividade de controle externo.
40.	O critério utilizado pelo STF para esse fim (as regras da Lei 9.873/1999) , no exame da prescrição punitiva, pode ter aplicação mais ampla, para ser utilizado como fonte de integração também no que diz respeito à pretensão reparatória, até que haja a edição de norma específica.
41.	Primeiro, porque a Lei 9.873/1999 observa a sistemática geral do conjunto de normas existentes sobre prazos extintivos no âmbito do direito público. Depois, porque o prazo nela fixado também compatível com as diretrizes de que (1) a ação e a execução prescrevem no mesmo prazo (Súmula 150 do STF) , e o prazo quinquenal foi adotado pelo STF para a execução do acórdão condenatório do TCU (RE 636.886) , e (2) na ausência de norma em contrário, o princípio da simetria orienta que o Poder Público tenha, para agir, o mesmo prazo que a lei estabelece para a pretensão inversa, ou seja, para quando o Estado é demandado, sendo certo que a pretensão de ressarcimento exercida pelo particular contra o Estado observa o prazo quinquenal fixado pelo Decreto 20.910/1932.
42.	Além disso, a Lei 9.873/1999 apresenta hipóteses detalhadas quanto aos outros aspectos da regulação da prescrição (termo inicial e causas interruptivas) , em tudo compatíveis com as peculiaridades do processo de controle externo como um todo (e não apenas quando tal processo se destina à aplicação de sanções) .
43.	Quanto ao termo inicial, a citada lei prevê o tratamento a ser dado a situações de ilícitos permanentes (como se dá em se tratando de conduta omissiva, cf. MS 32.201) ou continuados (como na reiteração de pagamentos irregulares, por vícios em sucessivas medições de uma mesma obra, por exemplo) .
44.	Quanto à interrupção da prescrição, a citada lei contempla uma variedade de causas e a autonomia entre elas, sendo possível a multiplicidade de interrupções. A própria determinação do TCU para que se realize auditoria para averiguar determinado fato interrompe a prescrição, como destacado no julgamento do MS 32.201.
45.	Até mesmo quanto ao prazo, a regra geral de cinco anos recebe tratamento diferenciado se a irregularidade configurar conduta tipificada como crime, hipótese em que se aplica o prazo previsto na legislação penal, normalmente mais extenso, como já referido.
46.	Assim, até que sobrevenha norma que disponha especificamente a respeito da prescrição para a atuação do tribunal de contas, a adoção do regime previsto na Lei 9.873/1999 apresenta-se como solução adequada, tanto por observar os parâmetros que preponderam no conjunto de normas do direito público, como por ser, também, a norma que já vem sendo utilizada pelo STF para reger a limitação temporal ao poder sancionador do TCU.
Da análise da prescrição pelo regime da Lei 9.873/1999 (MS 32.201) 
47.	Adotando-se as premissas fixadas na Lei 9.873/1999 ao caso em exame, e mesmo considerando-se o prazo geral, de cinco anos, observa-se que não teria ocorrido a prescrição. Para tanto, é preciso considerar os seguintes parâmetros:
Da fixação do termo inicial
48.	O termo inicial da prescrição deve ser avaliado para cada data da irregularidade fixada como a data de transferência de cada parcela dos recursos à entidade sem a comprovação, quais sejam, 12/4/2010 (R$ 157.180,39) e 12/8/2010 (R$ 1.014.046,22) , conforme evidenciado nos extratos bancários (peça 7, p. 5 e 9) .
Do prazo a ser adotado
49.	A Lei 9.873/1999 apresenta um prazo geral, de cinco anos (art. 1º) , e um prazo especial, previsto no art. 1º, § 2º, a saber: 'quando o fato objeto da ação punitiva da Administração também constituir crime, a prescrição reger-se-á pelo prazo previsto na lei penal'.
50.	As irregularidades discutidas neste processo de tomada de contas especial, embora possam também gerar repercussões penais, pelas ocorrências de cotações fictícias, fraudes documentais e fraudes nas movimentações bancárias (peças 119, p. 6) , não são atribuídas ao Prefeito recorrente, mas à gestora da ATNE (Márcia Valéria Ferreira da Cruz) , razão pela qual deve incidir o quinquênio previsto no art. 1o da Lei 9.873/99, à mingua de elementos que possam atribuir a pratica criminal ao recorrente.
Das interrupções por atos inequívocos de apuração dos fatos
51.	No regime da Lei 9.873/1999, a prescrição se interrompe 'por qualquer ato inequívoco, que importe apuração do fato' (art. 2º, II) . Os exemplos típicos, no caso em exame, são: a) elaboração do Relatório de Demandas Externas em 26/4/2013 (peça 1 do TC-Processo 022.715/2013-4) ; b) notificação da Prefeitura para apresentação de documentação do convênio em 11/7/2014 (peça 5 do TC-Processo 022.715/2013-4) ; c) prorrogação de prazo solicitado pelos interessados em 20/1/2014 e 6/8/2015 para obtenção de documentos (peças 22 e 40 do TC-Processo 022.715/2013-4) ; d) conversão da representação em processo de tomada de contas especial em 8/7/2016 (peça 67 do TC-Processo 022.715/2013-4) .
Da interrupção pela citação do responsável
52.	A prescrição também é interrompida 'pela notificação ou citação do indiciado ou acusado, inclusive por meio de edital', nos termos do art. 2º, I, da Lei 9.873/1999. E, no regime dessa lei, a interrupção se dá pela citação propriamente dita, e não pelo despacho que a ordena. Com esse fundamento, houve a interrupção em 22/8/2016, com a citação do responsável pelo Ofício 815/2016-Secex/SE (AR - peça 39) .
Da interrupção pela decisão condenatória recorrível
53.	Por fim, a prescrição também se interrompe 'pela decisão condenatória recorrível' (art. 2º, III, da Lei 9.873/1999) . Com esse fundamento, houve a interrupção em 23/10/2018, data da sessão em que foi proferido o acórdão condenatório (peça 117) . Essa interrupção é relevante, por estabelecer prazo para julgamento do recurso.
Da prescrição intercorrente
54.	Nos termos do art. 1º, § 1º, da Lei 9.873/1999, opera-se a prescrição intercorrente se o processo ficar paralisado por mais de três anos, aguardando 'julgamento ou despacho'.
55.	Note-se que há uma correlação entre essa hipótese e as causas de interrupção da prescrição do art. 2º. Com efeito, uma vez interrompida a prescrição por alguma das hipóteses do art. 2º, o processo não pode ficar inativo, sem qualquer inovação processual relevante, por mais de três anos.
56.	Trata-se de prazo específico, não se aplicando nem o prazo geral de cinco anos nem o prazo especial, da lei penal (§ 2º) . A finalidade da prescrição intercorrente, com seu prazo próprio, é a de assegurar a eficiência e celeridade nas apurações administrativas. Seria contrário a essa finalidade a paralisação injustificada do processo por período maior que o triênio estabelecido para a hipótese.
57.	Especificamente quanto a esta TCE, as próprias causas de interrupção elencadas acima permitem evidenciar que o processo teve andamento regular, não se operando a prescrição intercorrente. 
Conclusão
58.	Independentemente da existência de outras causas interruptivas não elencadas acima (citações no âmbito administrativo pelo órgão concedente, tentativas de solução conciliatória etc.) , cujo levantamento não se fez necessário, observa-se, pelos eventos indicados, que em nenhum momento transcorreu prazo suficiente para se operar a prescrição, tomando-se por referência a Lei 9.873/1999, tida pelo STF como norma regente da prescrição da pretensão punitiva pelo TCU.
59.	Partindo-se da premissa de que a pretensão reparatória segue as mesmas balizas, enquanto não houver norma específica a respeito, a demonstração de que não se operou a prescrição punitiva impõe, como consequência, a conclusão de que também é viável a condenação ao ressarcimento do prejuízo apurado nos autos.
PROPOSTA DE ENCAMINHAMENTO
Deste modo, submete-se à consideração superior a presente análise para ratificar as conclusões contidas na instrução contida na peça 170, uma vez que os novos documentos apresentados são insuficientes para demonstração da boa e regular aplicação dos recursos públicos, bem como a inocorrência de prescrição segundo o novo entendimento da matéria."
A análise contou com a anuência do Ministério Público junto a este Tribunal (peça 202) , nos seguintes termos:
"O Ministério Público de Contas manifesta-se de acordo com a proposta de encaminhamento formulada pela Secretaria de Recursos - Serur (peças 200/1) no sentido de o Tribunal conhecer do recurso de reconsideração interposto por Fábio Henrique Santana de Carvalho (peça 153) contra o Acórdão 13372/2018-TCU-Primeira Câmara (peça 117) , modificado pelo Acórdão 2275/2019-TCU-Primeira Câmara (peça 137) , e, no mérito, negar-lhe provimento, ratificando-se as conclusões contidas na instrução à peça 170.
Os novos elementos carreados aos autos em resposta à diligência determinada por Vossa Excelência (peças 197 e 199) comprovam apenas o pagamento pela União do auxílio financeiro aos supostos treinandos do Programa Projovem Trabalhador, mas não comprovam a efetiva execução das ações de qualificação profissional nem o nexo de causalidade entre os recursos repassados ao município de Nossa Senhora do Socorro/SE, por força do Termo de Adesão TASPPE 185/2009, e a execução das ações do programa.
Como afirmado pelo Ministério da Economia, o pagamento do auxílio financeiro pela União era feito com base em simples informações sobre frequência dos alunos inseridas pela entidade executora no sistema Sin-Projovem, e validadas pela prefeitura municipal (peça 198, p. 1) . Nessa linha, o Ministério destacou que não é possível atestar a regularidade desses registros para qualquer efeito (peça 198, p. 2) .
Sendo assim, esses novos elementos não alteram em nada a proposta anterior do MP de Contas, no sentido de negativa de provimento ao recurso (peça 173) .
Quanto à análise da prescrição, o MP de Contas entende que não houve a prescrição da pretensão punitiva, pois não decorreram mais de 10 anos entre os fatos irregulares (2010) e a ordem de citação dos responsáveis, realizada em 10/10/2017 (peça 66) . Em relação ao débito, entende-se que, por ora, deve ser considerado imprescritível, nos termos da Súmula 282 do TCU e dos Acórdãos 9.277/2020-TCU-Primeira Câmara e 2.188/2020-Plenário."
	É o relatório.

8.1. Jackson Di Domenico (18.943/OAB-DF) e outros, representando Fábio Henrique Santana de Carvalho.

Procurador Júlio Marcelo de Oliveira.

TOMADA DE CONTAS ESPECIAL. CONTRATAÇÃO DE ENTIDADE PARA EXECUÇÃO DE AÇÕES DO PROJOVEM PELO MUNICÍPIO. NÃO REALIZAÇÃO DO OBJETO DO CONTRATO. AUSÊNCIA DE DOCUMENTAÇÃO COMPROBATÓRIA DOS SERVIÇOS. MOVIMENTAÇÃO IRREGULAR DE RECURSOS DA CONTA BANCÁRIA. CONTAS IRREGULARES. DÉBITO E MULTA. EMBARGOS DE DECLARAÇÃO. SUPOSTAS OMISSÕES E CONTRADIÇÕES NO JULGADO. CONHECIMENTO. ACOLHIMENTO PARCIAL EM FACE DE RECONHECIMENTO DA CONTRADIÇÃO APONTADA. REDUÇÃO DA MULTA PROPORCIONAL. RECURSO DE RECONSIDERAÇÃO. ARGUMENTOS INSUFICIENTES PARA REFORMA DO JULGADO. CONHECIMENTO E REJEIÇÃO.

TOMADA DE CONTAS ESPECIAL (TCE)

Secretaria de Recursos (Serur); Secretaria de Controle Externo de Tomada de Contas Especial (SecexTCE).

Em julgamento, recurso de reconsideração interposto por Fábio Henrique Santana de Carvalho, ex-Prefeito do Município de Nossa Senhora do Socorro/SE, contra o Acórdão 13372/2018-TCU-Primeira Câmara, modificado pelo Acórdão 2275/2019-TCU-Primeira Câmara, por meio do qual o Tribunal julgou irregulares suas contas, imputou-lhe débito de R$ 1.167.469,16 em valores históricos e aplicou-lhe multa de R$ 350.000,00.
Registro que a tomada de contas especial que deu origem a estes autos foi instaurada por conversão de representação determinada no bojo do TC Processo 022.715/2013-4, autuada em razão de irregularidades na aplicação de recursos federais repassados pela União ao Município por meio do Termo de Adesão TASPPE 185/2009, para qualificação de 2.000 jovens no âmbito do Programa Projovem Trabalhador.
O mencionado processo de representação originou-se de Relatório de Demandas Especiais oriundo da Controladoria-Geral da União (CGU) , o qual apontou irregularidades na contratação e na execução de contrato firmado entre o município e a ONG Agência de Tecnologia, Pesquisa e Ensino do Nordeste (ATNE) , no valor de R$ 3.179.750,00, para consecução do objetivo supracitado. 
Nesta oportunidade, o recorrente alega: (i) a ocorrência de prescrição com incidência do prazo quinquenal e os efeitos da decisão cautelar no RE 636.886/STF; (ii) a incompetência do TCU para julgar as contas municipais, por se tratar de competência exclusiva da Câmara Municipal, nos termos do art. 31, § 2o,, da Constituição Federal; (iii) a legalidade de dispensa de licitação com fundamento no art. 24, XIII, da Lei 8.666/93; (iv) a impossibilidade de responsabilização do Prefeito, uma vez que agiu dentro dos limites da legalidade, com a delegação de competências para os subordinados; (v) a ausência da prática de atos executórios de sua parte, que apenas formalizou os instrumentos de repasses; (vi) a violação ao direito de defesa, uma vez que a decisão desconsiderou algumas provas indicadas; e (vii) a ausência de elementos de constituição do processo de tomada de contas especial, não havendo razoabilidade na condenação em débito integral.
Em sua primeira manifestação de mérito, a Secretaria de Recursos concluiu que não foram trazidos elementos suficientes para alterar a deliberação recorrida, razão pela qual, com a concordância do Ministério Público junto ao TCU, propôs o conhecimento e o não provimento do apelo recursal.
Impende mencionar que o presente processo guarda estreita conexão com o TC Processo 022.171/2016-9, de relatoria do Exmo. Ministro Benjamin Zymler, também relacionado às irregularidades na aplicação de recursos federais repassados pela União ao Município por meio do Termo de Adesão TASPPE 185/2009, no âmbito do Programa Projovem Trabalhador, razão pela qual solicitei vista daqueles autos na sessão de 12/5/2020, para apreciação em conjunto.
De maneira semelhante ao ocorrido naquele processo, o advogado do responsável acostou aos autos (peças 183-193) nova documentação que, alegadamente, encerraria a discussão sobre a execução do convênio, uma vez que abrangeria a relação de pagamentos de auxílios financeiros diretamente do então Ministério do Trabalho aos alunos inscritos nos cursos oferecidos pela prefeitura por meio do mencionado ajuste.
Por meio de despacho (peça 194) , verifiquei que tais documentos eram potencialmente atestadores da execução, ao menos parcial, do objeto do convênio. Todavia percebi que remanesciam questionamentos que deveriam ser elucidados mediante análise pormenorizada do conjunto das peças processuais, bem como de eventuais esclarecimentos adicionais a cargo da pasta responsável pela avença.
Dessa forma, foi adotada a mesma conduta nos dois processos: realizar diligência junto ao Ministério da Economia com o intuito de obter esclarecimentos sobre a realização desses pagamentos, bem como conseguir os respectivos documentos comprobatórios. 
Em atendimento à diligência, o Ministério da Economia informou que o controle de frequência dos alunos era realizado pela instituição executora contratada pela prefeitura signatária do termo de adesão, de modo que os pagamentos dos benefícios financeiros aos estudantes se fundamentavam única e exclusivamente nas relações elaboradas pela entidade (ATNE) , com a suposta fiscalização do município.
Ao analisar a resposta à diligência, a unidade instrutora buscou esclarecer que a execução do referido programa se estabelecia em dois eixos distintos de ação: 
2.1. atribuição do município: qualificação social e profissional e estímulo à inserção do jovem no mercado de trabalho e em ocupações alternativas geradoras de renda, contando, para isso, com o repasse de recursos do Ministério do Trabalho (arts. 16, 17 e 19 da Lei 11.692/2008) ; e 
2.2. atribuição da União: pagamento de auxílio financeiro feito diretamente aos beneficiários do Projovem com recursos federais (art. 6º, § 3º, da Lei 11.692/2008) . 
A unidade registrou que os documentos apresentados pelo recorrente teriam o objetivo de demonstrar a presença de elementos da execução do programa quanto ao segundo ponto (pagamento de auxílio financeiro realizado exclusivamente pela União) . Não foram indicadas evidências que demonstrassem o nexo de causalidade entre os gastos realizados pela primeira entidade contratada (Agência de Tecnologia, Pesquisa e Ensino do Nordeste - ATNE) e a execução das atividades de qualificação social e profissional de responsabilidade do gestor municipal.
Ademais, como se depreende da informação do Ministério da Economia (item 11 deste voto) , os pagamentos dos benefícios financeiros aos estudantes se fundamentavam única e exclusivamente nas relações elaboradas pela entidade, com a suposta fiscalização do Município. Portanto, a referida documentação não atestaria de forma cabal a efetiva execução do programa público na localidade.
Sendo assim, a Serur ratificou suas conclusões anteriores, uma vez que considerou insuficientes os novos elementos apresentados para demonstração da boa e regular aplicação dos recursos públicos. 
O representante do MPTCU acompanhou as conclusões da unidade instrutora, reforçando que os pagamentos desses benefícios aos estudantes por parte da União comprovam apenas o pagamento, pela União, do auxílio financeiro aos supostos treinandos do Programa Projovem Trabalhador, mas não atestam a efetiva execução das ações de qualificação profissional, tampouco o nexo de causalidade entre os recursos repassados ao município de Nossa Senhora do Socorro/SE, por força do Termo de Adesão TASPPE 185/2009, e a execução das ações do programa.
Ratifico o despacho exarado no sentido de que o presente recurso merece ser conhecido, porquanto preenche os requisitos de admissibilidade previstos nos arts. 32, inciso I, e 33 da Lei 8.443/1992.
Concordo com a análise empreendida pela secretaria especializada, transcrita no relatório precedente, a qual enfrentou e afastou com propriedade cada um dos argumentos apresentados pelo recorrente, razão pela qual incorporo seus fundamentos às minhas razões de decidir, sem prejuízo das breves considerações a seguir.
Em relação às questões preliminares trazidas ao processo pelo recorrente, não vislumbro possibilidade de acatá-las. Como se pode depreender do relatório que acompanha este voto, a unidade instrutora tratou uma a uma de forma minuciosa e acertada, motivo pelo qual entendo desnecessário tecer considerações mais detalhadas a respeito, sobretudo em relação à competência do TCU para julgamento de processos de tomada de contas especiais versando recursos federais repassados ao Município.
Reforço, todavia, em relação à preliminar de incidência da prescrição da pretensão ressarcitória, que adoto o posicionamento clássico e há muito reiterado desta Corte pela imprescritibilidade. Importante deixar assente que esta Corte não adota, por ora, as premissas fixadas na Lei 9.873/1999 para o exame do instituto, diferente do que vem fazendo a Serur em suas análises. 
No que se refere ao entendimento fixado a partir do RE 636.886/AL (Tema 899 da repercussão geral) ao presente caso, limito-me a registrar o que restou consignado pelo próprio relator, Ministro Alexandre de Moraes (destaques acrescidos) :
"Os argumentos acima elencados conduzem à conclusão no sentido de que a pretensão executória de título executivo proveniente de decisão do TCU da qual resulte imputação de débito ou multa é prescritível; e, portanto, a ela se aplica o prazo prescricional da Lei de Execução Fiscal.
Nenhuma consideração houve acerca do prazo para constituição do título executivo, até porque esse não era o objeto da questão cuja repercussão geral foi reconhecida no Tema 899, que ficou adstrito, como sobejamente já apontado, à fase posterior à formação do título."
Na minha compreensão, diante dessa decisão e da inexistência de lei específica tratando do tema, o TCU terá necessariamente que suprir essa lacuna legislativa definindo as consequências da prescritibilidade, tais como o prazo prescricional, o início da contagem e as causas de interrupção.
Ao apreciar o TC 000.006/2017¿3, o Tribunal decidiu remeter a análise do tema ao processo que será criado em decorrência do Acórdão 459/2022-TCU-Plenário (redator Ministro Walton Alencar Rodrigues) , de 9/3/2022, por meio do qual foi expedido comando à Secretaria-Geral de Controle Externo desta Casa para que forme grupo técnico de trabalho destinado a apresentar projeto de ato normativo que discipline "o tema da prescrição da pretensão ressarcitória e da prescrição da pretensão punitiva no âmbito do controle externo, tendo por base jurisprudência predominante do Supremo Tribunal Federal, adequando-a às especificidades das diversas formas de atuação do Tribunal de Contas da União".
Dessa forma, até a conclusão desse trabalho, permanecem vigentes, em relação à prescrição da pretensão sancionatória, as regras do Acórdão 1441/2016-TCU-Plenário, e quanto à pretensão ressarcitória, a imprescritibilidade.
Lembro que o referido acórdão estabeleceu que, para os processos que tramitam neste Tribunal, incide a regra dos arts. 202 e 205 do Código Civil, ou seja, a prescrição geral de dez anos a partir da ocorrência dos fatos, e a interrupção do prazo prescricional pelo ato que ordena a citação no âmbito do TCU. Após a interrupção, reinicia-se a contagem do prazo de dez anos para que o processo seja julgado.
Conforme consta no relatório que antecede este voto, o ato que ordenou a citação ocorreu em 5/7/2016. Considerando que o interstício entre as ocorrências e o mencionados ato é inferior aos dez anos da ocorrência das irregularidades, que se deram no ano de 2010 -, não há que se aventar a prescrição da pretensão punitiva desta Corte
Corroboro, de forma análoga, o posicionamento da Secretaria de Recursos no sentido de que não prospera a argumentação da legalidade da contratação da ONG por dispensa de licitação para fins de elisão da irregularidade das contas, uma vez que o fundamento que levou a essa condenação não tem qualquer relação com o procedimento licitatório de contratação da ATNE, tampouco com os elementos atinentes às demais etapas anteriores à contratação.
No que tange à alegação de impossibilidade de responsabilização do recorrente, uma vez que agiu dentro dos limites da legalidade, com a delegação de competências para os subordinados, a jurisprudência do Tribunal denega o afastamento da responsabilidade do gestor em relação aos atos administrativos praticados na sua gestão, ainda que por outros agentes administrativos. 
Com efeito, a responsabilidade do prefeito na execução de convênio resulta da sua condição de signatário do ajuste, que o faz garantidor da correta aplicação dos recursos. Assim, mesmo que não pratique atos referentes à execução, como alegado, deve adotar providências para que esta ocorra dentro dos parâmetros legais. Nesse sentido, menciono os Acórdãos 2.059/2015 e 2.360/2015, ambos do Plenário desta Corte. Isso posto, este argumento recursal deve ser rejeitado.
Não há falar, outrossim, em desconsideração de determinadas provas para formação do juízo acerca das contas do recorrente. Como bem pontuou a Serur, o relator a quo apenas "fez uma valoração negativa (baixo valor probante das declarações pessoais) , uma vez que, no âmbito do processo de tomada de contas especial, o recorrente deveria comprovar, em essência, a relação direta entre as despesas realizadas e os benefícios sociais obtidos."
De fato, o processo de controle externo no âmbito desta Corte possui rito próprio, conforme disposto na Lei 8.443/1992 e no Regimento Interno/TCU, no qual não há previsão para a oitiva de testemunhas ou produção de prova pericial eventualmente requeridas pelos responsáveis ou interessados. 
Assim, não prospera a alegação de violação do devido processo legal ou de cerceamento de defesa, sendo necessário ressaltar que, no âmbito do processo de controle externo, diversamente do que ocorre no processo civil ou no processo penal, não há audiência de instrução e julgamento assegurando a manifestação oral das partes no processo, tampouco há a fase de interrogatório ou a possibilidade de se apresentar alegações finais, dada a ausência de previsão legal nesse sentido. Vale dizer, o processo de contas possui patente feição documental, não se admitindo a produção de prova testemunhal ou o interrogatório das partes.
Além disso, cumpre lembrar que é pacífico no âmbito deste Tribunal o entendimento de que, em processos de prestação ou tomada de contas, ainda que especial, o ônus da prova do regular emprego das verbas públicas é imputado ao responsável pela utilização dos valores repassados pela União, à luz do disposto no art. 70, parágrafo único, da Constituição Federal e do art. 93 do Decreto-lei 200/1967. 
Dessa forma, a não comprovação dessa obrigação pelo gestor é suficiente para que se conclua pela ocorrência de prejuízo ao erário, não havendo falar em ausência de elementos de constituição do processo de tomada de contas especial, como pretende o recorrente.
Ainda, aquiesço à conclusão da Serur e do MPTCU de que os comprovantes de pagamentos de benefícios aos estudantes não constituem prova contundente, mas mero indício da execução do objeto, uma vez que eram originados de demonstrativos de frequência controlados pela própria organização contratada. E mesmo que se reconhecesse a execução dos serviços previstos no plano de trabalho, remanesceria tipificada a irregularidade concernente à ausência do vínculo entre os recursos em exame e as despesas relacionadas ao ajuste, tendo em vista a indevida movimentação da conta específica.
Como bem pontuou a unidade instrutora, o nexo de causalidade não é uma simples formalidade no processo de contas, mas a única forma de demonstração de que os recursos empregados estavam relacionados diretamente com o objeto do convênio, possibilitando a comprovação da necessidade e da suficiência de cada despesa realizada, em cotejo com a finalidade pública almejada.
Vale reiterar que o não atingimento dos objetivos do convênio ou ajustes congêneres, como o do presente caso, importa a condenação do responsável à devolução integral dos recursos federais transferidos, ainda que parte ou a totalidade dos recursos repassados tenha sido aplicada no objeto do convênio.
Sabe-se que não foram apresentados documentos relativos à efetiva execução de quaisquer das ações programadas para o Projovem no bojo das alegações de defesa, tampouco na presente fase recursal. Diante disso, compartilho do entendimento da Serur de que o débito apurado deva remanescer sobre a integralidade dos recursos transferidos ao ente municipal.
Por derradeiro, como se percebeu da leitura das peças do processo, os demais fundamentos trazidos no presente recurso por parte do ex-Prefeito têm a única finalidade de reestabelecer o diálogo a respeito das alegações de defesa enfrentadas na deliberação recorrida. Não foram juntados documentos novos que teriam o condão de alterar a decisão inicial.
Desse modo, os fatores que embasaram o julgamento pela irregularidade das contas e condenação dele em débito subsistem, impedindo a reformulação do juízo inicialmente fixado.
Ainda, quanto à razoabilidade da sanção imposta, destaco que a dosimetria da multa no Tribunal deve ser orientada, a cada caso, por diversos critérios: o nível de gravidade dos ilícitos apurados, a valoração das circunstâncias fáticas e jurídicas, a materialidade envolvida e o grau de culpabilidade dos responsáveis, sem que se descuide da isonomia de tratamento com casos análogos (Acórdão 1000/2018-TCU-Primeira Câmara) . Não há critérios objetivos que possam definir a priori a multa adequada para determinada situação.
Neste caso concreto, não há elementos que indiquem que foi inadequada a sanção imposta. O valor adotado (R$ 350.000,00) corresponde a aproximadamente 17,8% do montante atualizado do débito (R$ 1.965.588,10 em 2/10/2019) , enquadrando-se, portanto, dentro dos limites estabelecidos pelo art. 267 do Regimento Interno, observados os princípios da razoabilidade e da proporcionalidade.
Isso posto, ao compulsar os autos, verifico que o pedido não possui o condão de alterar a cognição primária desta Corte. A análise empreendida pela Secretaria de Recursos abordou com propriedade os argumentos consignados pelo recorrente, motivo pelo qual não há reparo a fazer na deliberação objeto do presente Recurso de Reconsideração.
	Ante o exposto, voto por que o Tribunal adote o Acórdão que ora submeto à deliberação deste Colegiado.
TCU, Sala das Sessões, em 9 de agosto de 2022.
Ministro BRUNO DANTAS 
Relator